臺灣南投地方法院民事判決
110年度家繼訴字第52號
原      告    謝政修  



訴訟代理人    吳常銘律師
被      告    陳長助  


被告兼上一人
訴訟代理人    陳葉蘭  


被      告    陳政嘉  

上列當事人間請求分割遺產事件，本院於民國111年2月16日言詞
辯論終結，判決如下：
    主    文
一、兩造之被繼承人陳張秀春所遺如附表所示之遺產，應依如附
    表「分割方法」欄所示之方式分割。
二、訴訟費用新臺幣7,270元，由被告陳長助、陳葉蘭、陳政嘉
    各負擔新臺幣1,817元，其餘由原告負擔。
    理    由
一、按家事訴訟事件，除本法別有規定者外，準用民事訴訟法之
    規定。又言詞辯論期日，當事人之一造不到場者，得依到場
    當事人之聲請，由其一造辯論而為判決，家事事件法第51條
    、民事訴訟法第385條第1項分別定有明文。本件被告陳政嘉
    ，經合法通知，均未於言詞辯論期日到場，核無民事訴訟法
    第386條各款所列情形，爰依原告聲請，由其一造辯論而為
    判決。
二、原告主張：
  ㈠被繼承人陳張秀春（下簡稱被繼承人）於民國110年7月26日
    死亡，生前與其配偶即被告陳長助育有長子即被告陳政嘉、
    次男即原告謝政修、長女即被告陳葉蘭；故本件原告、被告
    陳長助、被告陳葉蘭、被告陳政嘉之應繼分為每人1/4。
  ㈡而被繼承人遺有如附表所示之遺產金額；又兩造就遺產分割
    無法達成協議。
  ㈢就本件被繼承人所遺遺產之分割方法：就被繼承人所遺如附
    表所示之遺產，除編號5之機車由被告陳政嘉單獨取得外，
    其餘均依應繼分比例1/4分配。
  ㈣並聲明：
    ⒈兩造之被繼承人陳張秀春所遺如附表所示之遺產，應依如
      起訴狀附表「分割方法」欄所示之方式分割。
    ⒉訴訟費用由兩造依應繼分比例負擔。
三、被告方面：
  ㈠被告陳長助、陳葉蘭到庭陳稱：對於原告之請求沒有意見，
    被繼承人沒有債務，喪事已辦完，並無未付款項等語。
  ㈡被告陳政嘉經本院合法通知，未於言詞辯論期日到場，亦未
    提出書狀為何聲明或陳述。
四、本院之判斷： 　　
  ㈠本件繼承人及應繼分之比例：
　　⒈按遺產繼承人，除配偶外，依左列順序定之：一、直系血
      親卑親屬。二、父母。三、兄弟姊妹。四、祖父母；第11
      38條所定第1順序之繼承人，有於繼承開始前死亡或喪失
      繼承權者，由其直系血親卑親屬代位繼承其應繼分；配偶
      有相互繼承遺產之權，其應繼分，依左列各款定之：一、
      與第1138條所定第1順序之繼承人同為繼承時，其應繼分
      與他繼承人平均。民法第1138條、第1140條、第1144條1
      款定有明文。
    ⒉經查，本件被繼承人於110年7月26日死亡，生前與其配偶
      即被告陳長助育有長子即被告陳政嘉、次男即原告謝政修
      、長女即被告陳葉蘭等情，有原告提出之被繼承人之死亡
      證明書及除戶戶籍謄本、繼承系統表、兩造之身分證正反
      面影本、現戶戶籍謄本及本院依職權調取之被繼承人及兩
      造全戶戶籍資料、戶籍登記簿手抄本在卷可參；另兩造均
      無拋棄繼承之情形，亦有本院家事紀錄科索引卡查詢證明
      附卷可稽，則依前揭規定，兩造為被繼承人之全部繼承人
      ，原告、被告陳長助、被告陳葉蘭、被告陳政嘉之應繼分
      為每人1/4，應堪認定。
　㈡本件被繼承人所遺遺產範圍：
　　⒈被繼承人遺有如附表編號1至編號4所示之土地、編號5所示
      之機車、編號6至11所示之存款餘額，均屬被繼承人之遺
      產範圍，業據原告提出被繼承人之財政部臺灣省中區國稅
      局遺產稅免稅證明書、附表編號1至編號4所示土地之土地
      登記第一類謄本，並有南投縣竹山鎮農會111年1月19日竹
      鎮農信字第1110000200號函、中華郵政股份有限公司南投
      郵局111年1月19日投營字第1112900022號函、臺灣中小企
      業銀行竹山分行111年1月20日竹山字第1118000421號函在
      卷可參，應堪認定；
　　⒉又附表編號12、13之由原告保管之現金380,550元、由被告
      陳政嘉所保管之現金50,000元部分，原告主張兩造於110
      年7月27日自被繼承人竹山東埔蚋郵局、南投縣竹山鎮農
      會之帳戶內共827,000元現金，於支付被繼承人之喪葬費
      用396,450元後，剩餘現金，由原告保管現金380,550元，
      以及由被告陳政嘉所保管現金50,000元乙節，為兩造所未
      提出爭執，亦堪認定附表編號12、13之兩筆現金亦為被繼
      承人之遺產範圍。
  ㈢本件遺產之分割方法：
    ⒈按繼承人有數人時，在分割遺產前，各繼承人對於遺產全
      部為公同共有。又繼承人得隨時請求分割遺產。但法律另
      有規定或契約另有訂定者，不在此限。民法第1151條、第
      1164條分別定有明文。次按，公同共有物之分割，除法律
      另有規定外，準用關於共有物分割之規定；又共有物之分
      割，依共有人協議之方法行之。分割方法不能協議決定，
      或於協議決定後因消滅時效完成經共有人拒絕履行者，法
      院得因任何共有人之請求，命為下列之分配：一、以原物
      分配於各共有人。但各共有人均受原物之分配顯有困難者
      ，得將原物分配於部分共有人。二、原物分配顯有困難時
      ，得變賣共有物，以價金分配於各共有人；或以原物之一
      部分分配於各共有人，他部分變賣，以價金分配於各共有
      人。以原物為分配時，如共有人中有未受分配，或不能按
      其應有部分受分配者，得以金錢補償之。民法第830條第2
      項、第824條第1項至第3項分別定有明文。再按、遺產分
      割之方法，由法院自由裁量，不受共有人主張之拘束，然
      法院選擇遺產分割之方法，應具體斟酌公平原則、各繼承
      人之利害關係、遺產之性質及價格、利用價值、經濟效用
      、經濟原則及使用現狀、各繼承人之意願等相關因素，以
      為妥適之判決。
    ⒉經查：
      ⑴被繼承人所遺遺產，於分割前，為兩造所公同共有，被
        繼承人生前既未以遺囑禁止繼承人分割遺產，而兩造就
        上開遺產並無不可分割之協議，亦無因法律規定不能分
        割之情形存在之事實，則原告訴請裁判分割被繼承人之
        遺產，核與上開規定相符，應屬有據。
      ⑵本院審酌被繼承人所遺如附表編號1至4之土地、編號6至
        11之存款、編號12、13之現金，該等遺產性質上均為可
        分，以之直接分配予各繼承人並無顯然困難，自應以原
        物分配方式，將該等土地之應有部分、存款及現金由兩
        造按應繼分比例各1/4取得；而如附表編號5所示之普通
        重型機車，原告主張為被告陳政嘉所占有使用乙節，為
        被告所未加爭執，則該機車全部分配予被告陳政嘉單獨
        所有，應無不當；故本院斟酌附表編號5所示之普通重
        型機車之遺產稅核定價值為1,500元、編號12、13之現
        金各為380,550元、50,000元，價值合計為432,050元，
        兩造按應繼分比例各1/4應取得之價值為108,012.5元，
        而被告陳政嘉除單獨取得附表編號5所示之普通重型機
        車及編號13之現金50,000元外，就編號12由原告保管之
        現金尚應分得56,512.5元，亦即原告於本件遺產分割判
        決確定後應給付被告陳長助、陳葉蘭各108,012.5元及
        應給付被告陳政嘉56,512.5元；而附表編號1至4之土地
        、編號6至11之存款則由依兩造應繼分比例由兩造各分
        得1/4之方式分配。
    ⒊綜上，本院斟酌系爭遺產之性質、價值、各繼承人之利害
      關係、分割後之經濟效用及利用價值等一切情狀，認為本
      件被繼承人所遺如附表所示遺產依同附表「分割方法」欄
      所載方法予以分割，堪屬公平。
五、末按，分割遺產之訴，係必要共同訴訟，原告、被告之間本
    可互換地位，本件原告起訴分割遺產雖於法有據，但被告之
    應訴實因訴訟性質所不得不然，本院認為訴訟費用由敗訴當
    事人負擔，顯失公平。故原告請求分割遺產之訴訟費用，應
    由兩造應繼分各1/4之比例負擔，較為公允。本件訴訟費用7
    ,270元，應由兩造各負擔1,817.5元，爰諭知如主文第2項所
    示（元以下捨去，差額2元由原告負擔）。
六、訴訟費用負擔之依據：家事事件法第51條，民事訴訟法第80
    條之1、第85條第1項但書。
中　　華　　民　　國　　111 　年　　3 　　月　　2　　日
                家事法庭    法  官　黃立昌
附表：兩造之被繼承人陳張秀春之遺產明細及分割方法
編 號 種類 遺產明細 土地權利範圍 （應有部分） 遺產稅核定價值 或其現存價值 分割方法  1 土地 南投縣○○鎮○○段000○0地號 全(1/1) 283,998元 由原告謝政修、被告陳長助、陳葉蘭、陳政嘉各分得應有部分1/4。  2 土地 南投縣○○鎮○○段000地號 79/742 53,414元 由原告謝政修、被告陳長助、陳葉蘭、陳政嘉各分得應有部分79/2968。  3 土地 南投縣○○鎮○○段000地號 全(1/1) 327,132元 由原告謝政修、被告陳長助、陳葉蘭、陳政嘉各分得應有部分1/4。  4 土地 南投縣○○鎮○○段000地號 全(1/1) 258,785元 由原告謝政修、被告陳長助、陳葉蘭、陳政嘉各分得應有部分1/4。  5 車輛 車牌號碼：000-000號普通重型機車  1,500元 分歸被告陳政嘉單獨所有。  6 存款 竹山郵局定期存款存單號碼0-00000000號  200,000元 由原告謝政修、被告陳長助、陳葉蘭、陳政嘉各分得本息餘額之1/4。  7 存款 竹山郵局定期存款存單號碼0-00000000號  193,118元 由原告謝政修、被告陳長助、陳葉蘭、陳政嘉各分得本息餘額之1/4。  8 存款 竹山東埔蚋郵局存簿儲金帳號00000000000000號帳戶存款餘額  1,042元 由原告謝政修、被告陳長助、陳葉蘭、陳政嘉各分得全部本金、利息餘額之1/4。  9 存款 竹山郵局帳號00000000號帳戶存款餘額  570元 由原告謝政修、被告陳長助、陳葉蘭、陳政嘉各分得全部本金、利息餘額之1/4。 10 存款 南投縣○○鎮○○○號00000-00-000-000-0號帳戶存款餘額  34,431元  由原告謝政修、被告陳長助、陳葉蘭、陳政嘉各分得全部本金、利息餘額之1/4。 11 存款 臺灣中小企業銀行竹山分行帳號00000000000號帳戶存款餘額  496,763元 由原告謝政修、被告陳長助、陳葉蘭、陳政嘉各分得全部本金、利息餘額之1/4。 12 現金 原告保管之現金  380,550元 由原告謝政修、被告陳長助、陳葉蘭各分得108,012.5元；由被告陳政嘉分得56,512.5元。 13 現金 被告陳政嘉保管之現金  50,000元 分歸被告陳政嘉單獨所有。 
以上正本係照原本作成。
如對本判決上訴，須於判決送達後20日之不變期間內，向本院提
出上訴狀。
中　　華　　民　　國　　111 　年　　3 　　月　　2　　日
                            書記官　古紘瑋